最高法院刑事判決　　　　　　　　　　　　　　　九十一年度台上字第七二四０號
　　上　訴　人　甲○○
右上訴人因盜匪案件，不服台灣高等法院台中分院中華民國八十九年八月二十九日第
二審判決（八十九年度上訴字第一二三九號，起訴案號：台灣南投地方法院檢察署八
十八年度偵字第一六六、一八四號），提起上訴，本院判決如左：
    主  文
原判決撤銷，發回台灣高等法院台中分院。
    理  由
本件原判決認定上訴人甲○○與吳黎陵（業經判刑確定）、方為正、廖建欽（後二人
未據起訴）等四人明知洪永賢（下稱洪某）並未積欠鐘官新台幣（下同）十萬元。
竟共同意圖為自己不法之所有，於民國八十七年十月十七日十七時四十分許，由上訴
人駕駛吳黎陵之母戴阿月所有之Ｒ七｜三二六一號自用小客車，搭載吳、方、廖等三
人至南投縣草屯鎮○○路與稻香路口即洪某所經營之「夜貓族檳榔攤」。吳、方、廖
等三人下車後，即由吳、廖二人強押洪某上車。洪某因見吳、方、廖等三人在場，害
怕致無法抗拒而被迫上車。旋由上訴人駕車至烏溪交流道上中投公路，並在中投公路
與引道之間來回行駛。吳黎陵在車內出手毆打洪某臉部一下，並對其恫稱：鍾官委
託其等前來索討欠款十萬元，如不交付十萬元，則無法讓其返家等語，而以此脅迫洪
某交付十萬元。洪某因行動自由受控制，內心恐懼而無法抗拒，不敢拒絕。但表示店
中並無現金十萬元，無法交付等語。嗣因洪某檳榔攤內之職員李明姿打電話報警，警
方由車牌號碼查出車主係戴阿月，戴阿月即聯繫吳黎陵之弟吳宗正轉知吳黎陵。吳黎
陵等人獲悉案情已曝光，害怕遭警方逮捕，乃於同日十八時三十分，在台中縣大里市
○○路之「大買家」量販店附近，讓洪某自行下車返家，而未遂其目的；惟仍對洪某
表示須於下星期二之前交付五萬元，否則下次不放其回家等情。因而撤銷第一審關於
上訴人部分之判決，改判論處上訴人共同意圖為自己不法所有，以強暴致使不能抗拒
而使他人交付其物，未遂罪刑，固非無見。
惟查：(一)、按刑事訴訟法第九十五條第一款關於告知犯罪嫌疑及罪名程序之規定，旨
在使被告得以充分行使其訴訟防禦權，以達刑事訴訟發見真實兼及程序公正之目的。
是以法院如欲依刑事訴訟法第三百條之規定，變更起訴書所引用之法條或罪名而為判
決，自應依上開規定於審判期日前踐行告知犯罪嫌疑及罪名變更之程序，以使被告有
適時提出辯解及防禦之機會，方能避免突襲性裁判，而確保被告之權益。否則，如於
辯論終結後，逕行變更起訴法條而為判決，其所踐行之訴訟程序，即難謂適法。查本
件檢察官起訴之法條及罪名為懲治盜匪條例第二條第一項第九款（起訴書誤載為第二
條第九項）之意圖勒贖而擄人罪；原判決變更起訴法條及罪名，改論以同條例第五條
第二項、第一項第一款（原判決漏引同條第二項）之盜匪未遂罪。然並未依上開規定
於審判期日前踐行告知罪名變更之程序（見原審卷第二十六頁、第四十四頁）。依上
說明，其對於訴訟程序之踐行，自屬違法。(二)、原判決適用懲治盜匪條例第五條（第
二項）第一項第一款之規定，論處上訴人盜匪未遂罪刑。然查上開條例業經總統於九
十一年一月三十日公布廢止，而刑法第三百二十八條、第三百三十二條亦經同日公布
修正，均於同年二月一日生效。其立法目的旨在以修正後之刑法相關法條取代該條例
部分相關法條，且上開條例廢止前，與新修正之刑法，對於強盜行為均有處罰之規定
，從而，本件即有刑法第二條第一項新舊法比較適用之問題；原判決未及為新舊法比
較適用，於法亦有未合。上訴意旨雖未指摘及此，然以上均為本院得依職權調查之事
項，應認原判決有撤銷發回之原因。
據上論結，應依刑事訴訟法第三百九十七條、第四百零一條，判決如主文。
中      華      民      國    九十一    年     十二     月     十九     日
                              最高法院刑事第六庭
                                  審判長法官  吳  雄  銘
                                        法官  池  啟  明
                                        法官  石  木  欽
                                        法官  郭  毓  洲
                                        法官  吳  三  龍
      右正本證明與原本無異
                                              書  記  官
中      華      民      國    九十一    年     十二     月    二十三    日
